【裁判字號】    97,毒抗,1235
【裁判日期】    971216
【裁判案由】    聲請觀察勒戒
【裁判全文】
臺灣高等法院臺中分院刑事裁定        97年度毒抗字第1235號
抗  告  人  臺灣臺中地方法院檢察署檢察官
被      告  甲○○
上列抗告人因被告聲請觀察勒戒案件，不服臺灣臺中地方法院中
華民國97年9月11日裁定（97年度毒聲字第846號），提起抗告，
本院裁定如下：
    主  文
原裁定撤銷，發回臺灣臺中地方法院。
    理  由
一、抗告意旨略以：被告甲○○前曾因初犯施用毒品案件，經臺
    灣南投地方法院裁定送觀察、勒戒後，認有繼續施用毒品傾
    向，復依該院裁定送強制戒治，於戒治程序完成後，經臺灣
    南投地方法院檢察署檢察官於88年6月1日，以89年度戒毒偵
    字第201、202號為不起訴處分確定。又因二犯施用毒品案件
    ，經前揭地檢署依法起訴並聲請強制戒治，再因戒治成效良
    好，經該院以90年度毒聲字第1291號裁定停止戒治，所餘戒
    治期間付保護管束，於91年3月17日期滿，另徒刑部分業經
    該院以91年度訴字第13號判處應執行有期徒刑1年確定，嗣
    與其他案件合併執行至94年9月11日出監。其後，被告於97
    年7月26日施用第一級毒品海洛因一次，此次施用毒品之犯
    罪時間，距前次強制戒治完畢之91年3月17日，已逾五年。
    被告於五年期間並無其他施用毒品之前科紀錄，參酌毒品危
    害防制條例第23條之立法意旨，顯見對被告於91年所施予之
    強制戒治處遇程序，已收其實效，足以遮斷毒癮。故對於此
    欲於觀察勒戒及強制戒治完畢五年後施用毒品之行為，應再
    適用初犯之規定，重行觀察、勒戒等程序，而不應詎如原審
    裁定，認被告已係三犯毒品施用罪，而不論相鄰之前後二次
    施用毒品之間隔是否逾五年，一律逕行追訴處罰，原審駁回
    本件觀察、勒戒之聲請，其適用法律顯有違誤，難認允當等
    語。
二、原裁定以：
  (一)本件聲請意旨略以：被告甲○○於97年7月26日中午12時許
    ，在台中縣烏日鄉○○路○段昌明巷11號101室，施用第一級
    毒品海洛因1次，爰依毒品危害防制條例第20條第3項定，聲
    請裁定將被告送勒戒處所觀察、勒戒。
  (二)按毒品危害防制條例於92年7月9日修正公布，自93年1月9日
    施行，其中第20條、第23條將施用毒品之刑事處遇程序，區
    分為「初犯」及「5年內再犯」、「5年後再犯」。依其立法
    理由之說明：「初犯」，經觀察、勒戒或強制戒治後，應為
    不起訴處分或不付審理之裁定；經觀察、勒戒或強制戒治執
    行完畢釋放後，「5年內再犯」者，因其再犯率甚高，原實
    施之觀察、勒戒及強制戒治既已無法收其實效，爰依法追訴
    或裁定交付審理。至於經觀察、勒戒或強制戒治執行完畢釋
    放後，「5年後再犯」者，前所實施之觀察、勒戒或強制戒
    治已足以遮斷其施用毒品之毒癮，為期自新及協助其斷除毒
    癮，仍適用「初犯」規定，先經觀察、勒戒或強制戒治之程
    序。從而依修正後之規定，僅限於「初犯」及「5年後再犯
    」二種情形，始應先經觀察、勒戒或強制戒治程序。倘被告
    於5年內已再犯，經依法追訴處罰，縱其第3次（或第3次以
    上）再度施用毒品之時間，在初犯經觀察、勒戒或強制戒治
    執行完畢釋放5年以後，已不合於「5年後再犯」之規定，且
    因已於「5年內再犯」，顯見其再犯率甚高，原實施觀察、
    勒戒或強制戒治，已無法收其實效，即應依該條例第10條處
    罰。至於第3次（或第3次以上）施用毒品之時間，是否宜有
    期間限制？以多久為適宜？則分屬刑事政策、專門醫學之範
    圍，非審判機關所能決定，有待循立法途徑解決。簡言之，
    施用毒品原則上為犯罪行為應予處罰，立法者僅於「初犯」
    及「5年後再犯」二種情形，例外予施用毒品者自新及協助
    斷除毒癮之機會，至3犯以上者，既非屬前揭例外之情形，
    自應回歸原則之規定，予以追訴處罰，是縱3犯距2 犯已逾5
    年，惟其既已3犯，不予其觀察、勒戒或強制戒治之處遇，
    要屬立法裁量問題，立法機關亦非不得再行修法，然司法機
    關無從逕將例外視為原則，擴張例外規定之範圍，而以有無
    5年遮斷效之情形，為是否再以保安處分代替刑事訴追之標
    準。查被告於88年間，曾因施用毒品之行為，經臺灣南投地
    方法院裁定送觀察、勒戒後，認有繼續施用毒品之傾向，經
    該院裁定令入戒治處所施以強制戒治，並於89年5月25日保
    護管束期滿，再經台灣南投地方法院檢察署為不起訴處分確
    定。詎仍於90年間再度因施用第一、二級毒品，經台灣南投
    地方院裁定令入戒治處所，因成效良好而裁定停止戒治，所
    餘戒治期間付保護管束，並經該院就該施用毒品犯行，以91
    年度訴字第13號處有期徒刑8月、6月，定應執行刑有期徒刑
    1年確定，並於94年9月11日縮刑期滿執行完畢，此有臺灣高
    等法院被告前案紀錄表在卷可佐。顯見本件被告用第一級毒
    品犯行，距強制戒治執行完畢釋放之間期雖已逾5年，但屬3
    犯，且距其刑案執行完畢亦無逾5年之遮斷效之情形，應無
    毒品危害防制條例第20條第3項之罪。應依法追訴。本院因
    認本件聲請為無理由，應予駁回等語。
三、按92年7月9日修正公布，自93年1月9日起施行之毒品危害防
    制條例第20條、第23條，依施用第一、二級毒品者之為「初
    犯」、「5年內再犯」或「5年後再犯」，異其刑事處遇程序
    ，規定「初犯」者，經觀察、勒戒或強制戒治後，應為不起
    訴處分或不付審理之裁定，亦即以觀察、勒戒或強制戒治之
    保安處分代替刑事訴追；經觀察、勒戒或強制戒治執行完畢
    釋放後「5年內再犯」者，依法追訴或裁定交付審理；至於
    經觀察、勒戒或強制戒治執行完畢釋放後「5年後再犯」者
    ，亦適用「初犯」以保安處分代替刑事訴追之程序。其立法
    理由謂因施用第一級或第二級毒品者具「病患性犯人」之特
    質，故對「初犯」者，送觀察、勒戒，戒除其身癮，或進一
    步施以強制戒治，戒除其心癮；經觀察、勒戒或強制戒治執
    行完畢釋放後「5年後再犯」者，因前所實施之觀察、勒戒
    或強制戒治已收5年之遮斷效，足以遮斷其施用毒品之毒癮
    ，故仍適用「初犯」以保安處分代替刑事訴追之程序。至經
    觀察、勒戒或強制戒治執行完畢釋放後「5年內再犯」者，
    因其再犯率甚高，原實施之觀察、勒戒及強制戒治既已無法
    收其實效，爰依法追訴或裁定交付審理。故施用第一、二級
    毒品者，除曾經觀察、勒戒或強制戒治執行完畢後5年內再
    犯之情形外，均仍得適用以保安處分代替刑事訴追程序之規
    定，並不限於初犯施用毒品者。則初犯施用毒品罪後，於5
    年內第2次再犯，因時值毒品危害防制條例修正前，經依修
    正前舊法追訴處罰同時並施以強制戒治，嗣於該條例修正公
    布並施行後，始第3次（或第3次以上）再犯，且其行為時距
    第2次再犯而經觀察、勒戒或強制戒治執行完畢釋放時之間
    隔已滿5年者，依其第2次再犯經保安處分執行完畢釋放5年
    內未曾再犯之情形以觀，核與初犯經保安處分執行完畢釋放
    後「5年內再犯」者，其再犯率高，原實施之觀察、勒戒及
    強制戒治已無法收其實效之情形則迥不相侔，而與「5年後
    再犯」者，已收5年遮斷效之情形相同；本於上開對具治療
    成效之病患性毒品犯，期能藉由強制治療之保安處分戒除其
    身、心癮之立法本旨，自應認與5年後再犯之情形相同，仍
    適用以保安處分代替刑事訴追之規定（參照最高法院96年度
    台非字第123、145、153、201、224、256號判決意旨）。是
    以，本件被告曾於88年間因施用毒品案件，經臺灣南投地方
    法院以88年度毒聲字第761號裁定送觀察、勒戒後，認有繼
    續施用毒品之傾向，復經該院以88年度毒聲字第873號裁定
    令入戒治處所，因成效良好，裁定停止戒治，所餘治戒期間
    付保護管束，於89年5月25日保護管束期滿而視為執行完畢
    ，並經台灣南投地方法院檢察署檢察官以89年度戒毒字第20
    1、202號為不起訴處分確定。復於90年間因施用第一、二級
    毒品案件，經台灣南投地方法院以90年度毒聲字第338號裁
    定令入戒治處所強制戒治，因成效良好，裁定停止戒治，所
    餘戒治期間付保護管束，並經臺灣南投地方法院檢察署檢察
    官提起公訴，由臺灣南投地方法院於91年2月25日以91年訴
    字第13號判處有期徒刑8月、6月，定應執行刑有期徒刑1 年
    確定在案。惟被告上開強制戒治，經裁定停止戒治後，所餘
    戒治期間付保護管束，已於91年3月17日保護管束期滿未經
    撤銷而視為執行完畢，有本院依職權調閱台灣南投地方法院
    檢察署91年度戒執護字第2號保護管束執行卷宗核對無訛，
    觀諸本案被告施用第一級毒品犯罪時間為97年7月26日中午
    12時許，距其前次強制戒治執行完畢之日即91年3月17日，
    顯已逾5年之期間，核諸上開最高法院新近多數見解，即合
    於毒品危害防制條例第20條第3項所定強制戒治執行完畢釋
    放後「5年後再犯」之情形，顯見前所執行之強制戒治足收
    戒除毒癮之效，自應依同條例第20條、第23條之規定，重新
    先經觀察、勒戒或強制戒治之程序。
四、綜上所述，原裁定疏未詳予審究，遽認被告係3犯以上，已
    不合於「5年後再犯」之規定，因此認並無毒品危害防制條
    例第20條第3項之適用，毋須再重新施予觀察勒戒或強制戒
    治之處遇程序，應直接訴追處罰，而予以裁定駁回檢察官觀
    察勒戒之聲請，自有違誤。檢察官抗告意旨執此指摘原裁定
    不當，為無理由，應由本院將原裁定撤銷，茲為維護被告之
    審級利益，爰將本件發回原審法院更為適法之裁定。
五、據上論斷，應依刑事訴訟法第413條前段，裁定如主文。
中    華    民    國    97    年    12    月    16    日
            刑事第六庭  審判長法  官  李  文  雄
                              法  官  邱  顯  祥
                              法  官  林  靜  芬
上列正本證明與原本無異。
不得再抗告。
                              書記官  高  勳  楠
中    華    民    國    97    年    12    月    16    日


司法院資訊處製作；財團法人民間司法改革基金會備份。
